【裁判字號】    95,裁,210
【裁判日期】    950209
【裁判案由】    有關工廠登記事務
【裁判全文】
最  高  行  政  法  院  裁  定
                                     95年度裁字第00210號
抗  告  人  甲○○
上列抗告人因與相對人臺中縣政府間有關工廠登記事務事件，抗
告人不服中華民國94年4月8日臺中高等行政法院94年度訴字第10
3號裁定，提起抗告。本院裁定如下︰
    主  文
抗告駁回。
抗告訴訟費用由抗告人負擔。
    理  由
一、按行政訴訟法第4條第1項規定：「人民因中央或地方機關之
    違法行政處分，認為損害其權利或法律上之利益，經依訴願
    法提起訴願而不服其決定者，得向高等行政法院提起撤銷訴
    訟。而此所謂行政處分，依訴願法第3條第1項規定，係指中
    央或地方機關就公法上具體事件所為之決定或其他公權力措
    施，而對外直接發生法律效果之單方行政行為而言。
二、抗告意旨略謂：相對人民國93年9月13日府建商字第0930239
    617號函及93年11月25日府建商字第0930303691號函（以下
    稱系爭函釋），已具備成立行政處分要件，非意思通知、觀
    念通知。蓋依相關法規規定，相對人所為公司登記、商業登
    記等相關行為，均可認為行政處分，對之可為行政爭訟。相
    對人於他人未為合法登記前違反禁止規定行為不予以處罰，
    當然屬消極行政處分。又在國有道路用地上違規營業，對抗
    告人等廣大民眾，當然造成損害，自應予抗告人救濟途徑。
    原審法院對抗告人提出之證據未予審酌，且未能查報商業人
    資本額等資料，逕以相對人系爭函釋非行政處分為由，裁定
    駁回抗告人之訴，於法有違。為此，提起本件抗告，請裁定
    撤銷原審裁定等語。
三、經查，抗告人於93年7月20日向相對人檢舉臺中縣沙鹿鎮○
    ○路10巷2號未申請商業登記從事代耕稻米、烘乾等業務。
    相對人於93年9月13日以府建商字第0930239617號函復抗告
    人稱：一、依據財政部臺灣省中區國稅局沙鹿稽徵所93年9
    月4日中區國稅沙鹿三字第0930027472號函提供之資料，設
    籍商號名稱：水稻育苗工作室，經營稻作栽培，每月營業額
    未達起徵點。依據商業登記法第4條小規模商業，得免申請
    登記云云。抗告人另於93年11月19日向相對人檢舉同上戶未
    經申請核准商業及營業登記，從事商業行為。相對人乃於93
    年11月25日以府建商字第0930303691號函復稱：「．．．二
    、本案本府於93年9月13日府建商字第0930239617號函已回
    復檢舉人在案，係依據財政部臺灣省中區國稅局沙鹿稽徵所
    93年9月4日中區國稅沙鹿三字第0930027472號函提供設籍登
    記資料，商號名稱：水稻育苗工作室；營業項目：稻作栽培
    ，營業地址：沙鹿鎮○○路10巷2號旁及每月營業額未達起
    徵點，依據商業登記法第4條小規模商業，得免申請登記。
    三、至於經營大規模數百甲面積操作機器超過工廠登記3馬
    力以上，是否違反工廠登記、都市計畫法令、建築管理法令
    、環保法令規定，請各單位就權責部分查處逕復檢舉人，並
    將辦理情形副知本府。」抗告人不服，循序提起撤銷訴訟，
    並請求相對人依國家賠償規定，給付抗告人新臺幣（下同）
    5百萬元。原審審理結果，以相對人上開系爭函釋內容，無
    非抗告人向相對人檢舉他人違反商業登記法、工廠登記法等
    違章事實，相對人就查處情形及結果所為之告知。按抗告人
    上開所為檢舉行為，僅係認第三人有違章情事，對於屬相對
    人職權之違章取締，所為之促請。是相對人對於抗告人之檢
    舉，所為查處情形之告知，並未對抗告人之權利有所准駁，
    亦無創設、變更或消滅抗告人任何公法上之法律關係，其性
    質要屬觀念通知，並未發生法律效果，而非屬訴願法第3條
    第1項規定所指之行政處分。從而，本件訴願機關認抗告人
    對非行政處分，提起訴願，而為不受理之決定，自無不合。
    本件關於抗告人請求撤銷原處分及訴願決定部分，其起訴不
    合法，應予駁回。抗告人併請求損害賠償部分，如係依行政
    訴訟法第7條合併請求，亦失所附麗，應併予駁回；如單純
    依國家賠償法第12條起訴，則亦為不合法，應予駁回，揆諸
    首揭說明，核無違誤。抗告意旨，仍堅持相對人上開系爭兩
    函釋意旨為行政處分，無非其主觀法律見解，尚難據此認原
    審裁定違法。綜上所述，本件抗告難謂為有理由，應予駁回
    。
據上論結，本件抗告為無理由，爰依行政訴訟法第272條、第104
條、民事訴訟法第492條第1項、第95條、第78條，裁定如主文。
中    華    民    國    95    年    2     月     9    日
                  第二庭審判長法  官  廖  政  雄
                              法  官  林  清  祥
                              法  官  鍾  耀  光
                              法  官  姜  仁  脩
                              法  官  胡  國  棟
以  上  正  本  證  明  與  原  本  無  異
中    華    民    國    95    年    2     月    10    日
                              書記官  莊  俊  亨


司法院資訊處製作；財團法人民間司法改革基金會備份。
